【裁判字號】    98,上訴,877
【裁判日期】    980707
【裁判案由】    毒品危害防制條例
【裁判全文】
臺灣高等法院臺中分院刑事判決         98年度上訴字第877號
上  訴  人  臺灣臺中地方法院檢察署檢察官
上  訴  人
即  被  告  乙○○
選任辯護人  常照倫律師（法律扶助）
            蘇若龍律師
上列上訴人等因被告毒品危害防制條例案件，不服臺灣臺中地方
法院97年度訴字第4129號，中華民國98年2月23日第一審判決（
起訴案號：臺灣臺中地方法院檢察署97年度偵字第17255、18876
號），提起上訴，本院判決如下：
    主  文
上訴駁回。
    事  實
一、乙○○前因違反毒品危害防制條例、竊盜、違反槍砲彈藥刀
    械管制條例等案件，經法院分別判處有期徒刑一年、七月、
    四月、一年六月及一年二月，應執行有期徒刑四年二月確定
    ；其後又因施用毒品及贓物案件，經法院分別判處有期徒刑
    一年、八月、五月，應執行刑有期徒刑一年九月確定，經合
    併執行後，於民國（下同）94年9月17日縮短刑期假釋出監
    ，嗣經撤銷假釋、減刑，而於96年7月16日執行完畢。詎其
    不知悛悔，明知海洛因係屬毒品危害防制條例第2條所管制
    之第一級毒品，竟基於販賣第一級毒品海洛因以牟利之犯意
    ，持用他人所有門號0000000000號之行動電話（未扣案）作
    為聯絡販賣毒品之工具，於96年11月17日凌晨2時30分許，
    先由丁○○撥打乙○○前揭行動電話聯絡洽購海洛因後，隨
    即於同日2時40分許，於臺中縣梧棲鎮「東京保齡球館」旁
    ，將海洛因以一小包新臺幣（下同）五千元之價格，販賣予
    丁○○一次。嗣經臺中縣警察局豐原分局發現乙○○販毒線
    索，報請臺灣臺中地方法院檢察署檢察官指揮偵辦及實施通
    訊監察，始查悉上情。
二、案經臺中縣警察局豐原分局報請臺灣臺中地方法院檢察署檢
    察官偵查起訴。
    理  由
壹、證據能力部分：
一、無證據能力部分：刑事訴訟法第159條之2規定：「被告以外
    之人於檢察事務官、司法警察官或司法警察調查中所為之陳
    述，與審判中不符時，其先前審判外之陳述具有較可信之特
    別情況，且為證明犯罪事實存否所必要者，得為證據」，此
    係屬證據能力之規定，非屬證明力之問題，故法院應依審判
    中及審判外各陳述外部附隨之環境或條件，比較前後之陳述
    ，並於判決理由內詳述其採用先前不一致之陳述的心證理由
    ，始為適法。本案證人丁○○、戊○（真實姓名年籍詳卷）於
    警詢中所為陳述與審判中不符之部分，公訴人並未於言詞辯
    期日前陳明依其等警詢陳述時之外部附隨環境或條件有何較
    可信之特別情狀，本院自應從原則之規定，認證人丁○○、
    戊○於警詢所言無證據能力。
二、有證據能力部分：按被告以外之人於審判外之陳述，雖不符
    刑事訴訟法第159條之1至第159條之4之規定，然經當事人於
    審判程序同意作為證據，法院審酌該言詞陳述作成時之情況
    ，認為適當者，亦得為證據，而不以該陳述「不符合」前揭
    傳聞例外規定之情形始有適用 (臺灣高等法院96年法律座談
    會第26號參照)；當事人、代理人或辯護人於法院調查證據
    時，知有刑事訴訟法第159條第1項不得為證據之情形，而未
    於言詞辯論終結前聲明異議者，視為有前項之同意，刑事訴
    訟法第159條之5定有明文。經查本案檢察官、被告及其辯護
    人，於審理時均不爭執下列所引各項證據之證據能力，復未
    於言詞辯論終結前聲明異議，本院審酌該等證據作成時，無
    違法取證之瑕疵，以之作為證據並無不當，揆諸上開規定，
    認下列各項證據均有證據能力，先予敘明。
貳、有罪部分：
一、訊據被告乙○○固坦承其有於前揭時、地向丁○○收取五千
    元及交付一小包海洛因予丁○○等事實，惟否認有何販賣海
    洛因犯行，辯稱：當日丁○○表示友人需要海洛因，而伊亦
    欲購買海洛因，遂由伊提議集資購買，嗣伊即與丁○○各出
    資五千元，向綽號「阿惠」之女子購得海洛因，並將一半的
    海洛因一包交予丁○○，伊並未販賣海洛因云云。選任辯護
    人則以：證人丁○○並不識字，證人丁○○於偵查中對通訊
    監察譯文恐逾其理解之範圍，故證人丁○○偵訊筆錄有所瑕
    疵，又證人丁○○於原審審理中已明確證述確係與被告合購
    等語，茲為辯護。經查：
  (一)本案檢察官於偵訊中確曾向證人丁○○告知前揭通訊監察譯
    文之內容，且丁○○亦確曾證稱向被告購買海洛因，並係基
    於自由意志而為證述等情，業據證人丁○○於原審審理時證
    述屬實（原審卷第90頁反面），是辯護意旨所指證人丁○○
    於檢察官偵訊中證詞存有瑕疵部分，尚乏所據。又證人丁○○於偵訊中明確證稱：我與被告通話內容，係為向被告約定
    購買海洛因之交易，所謂一張是指一千元的海洛因，當天是
    約定要向被告購買六千元的海洛因，電話其中談到四千及五
    千元是在討價還價，我講完電話後約十分鐘就到東京保齡球
    館旁找被告，我忘記實際上拿五千元或六千元給被告，被告
    有拿一包海洛因給我等語（96年度他字第4119號偵查卷第11
    、12頁），參以被告持用之前揭0000000000行動電話（下稱
    Ａ），於96年11月17日凌晨2時30分許，與證人丁○○所持
    用之0000000000號行動電話（下稱Ｂ），有下述通話內容「
    B：你再拿一個給我。A：4,500元不行，我算給別人都是
    6,000元或6,500元，我這樣不行。B：人家向你拿一張是不
    是0.2給人家。A：等一下0.5有人賺嗎？B：我都是別人拿了
    我自己沒有吃，晚上人家來拿5,000元去。A：4,500元我划
    不來都是你在賺，我沒有賺。B：肉圓都是這樣，好阿，
    5,000元好了先欠著，你現在拿過來。A：好阿等一下。B：
    不然你在何處？我過去找你。A：東京。B：東京保齡球館嗎
    。A：對。」此有通訊監察譯文一份在卷可稽（96年度他字
    第4119號偵查卷第9頁），則證人丁○○前揭於檢察官偵訊
    中所為證述，與通訊監察譯文所示，互核相符，是其此部分
    證述應屬真實可信。雖證人丁○○於原審審理時翻異證稱：
    我打電話給被告的目的就是要透過被告去買海洛因，因為我
    知道被告有認識的人，可以拿到比較便宜的海洛因，這是第
    一次要透過被告去買海洛因，當天我到東京保齡球館的停車
    場後，因為錢不夠，所以主動要求被告一起集資合買，我和
    被告就一人出五千元，再一起到保齡球館對面的電動玩具店
    向一個女子買半錢的海洛因等語（原審卷第91頁至第92頁反
    面）。惟查，前揭通訊監察譯文，主要係買賣海洛因雙方買
    低賣高之議價行為，證人丁○○並無何洽請被告代為購買海
    洛因之詢問、商請等言談，且倘丁○○於前揭電話聯絡之初
    僅係為商請被告代購，被告豈有於尚未先徵得上手賣家交易
    資訊諸如價格、可取得海洛因時間等之前，旋即於同一通電
    話聯絡中，立即與丁○○進行議價等行為之可能，是證人丁○○於原審審理時所為證詞，要與前揭通訊監察譯文意旨不
    符，顯係迴護被告之詞，自難憑採。又關於前揭通訊監察譯
    文，被告於警詢時先供稱：當天對方要以四千五百元價格向
    我拿3.6公克的海洛因，但是我知道對方沒有錢，所以我也
    無法向上手拿海洛因給他，當天並沒有完成交易，我的海洛
    因上手是綽號「阿龍」或「裕隆」之男子云云（警卷第4、6
    頁），於檢察官偵訊中供稱：當天丁○○說要向我朋友綽號
    「阿龍」（裕隆）拿五千元海洛因，因為「阿龍」和丁○○
    不認識，所以由我出面和丁○○見面，「阿龍」沒有去，當
    天我並沒有海洛因可以給丁○○云云（97年度他字第4119號
    偵查卷第56頁至第57頁），再於原審準備程序中改稱：我和
    丁○○合資共一萬元後，先獨自到保齡球館對面的電動玩具
    店向綽號「阿惠」之女子買一包一萬元的海洛因，再回到保
    齡球館倒一半給丁○○云云（原審卷第65頁反面），被告對
    其究係與證人丁○○合資購買海洛因或幫忙調取海洛因、係
    向綽號「阿龍」之男子或綽號「阿惠」之女子購買、當日是
    否完成交易取得海洛因等節，所述先後迭有不同，已難憑信
    ；再觀以被告見證人丁○○於原審更異而為前揭維護被告之
    證述後，竟又附和證詞改供稱：我係與丁○○二人一起進去
    電動玩具店購買海洛因云云（原審卷第93頁反面），再次更
    異前次獨自進入電動玩具店購買毒品之供述為係二人共同前
    往購買，可知其隨訴訟進行恣意更改之供述，顯均屬臨訟飾
    卸之詞，堪認其所辯合資購買毒品乙節，亦為事後卸責之詞
    ，要難採取。被告雖於本院審理時聲請傳喚甲○○為證人，
    以證明當日係其友人甲○○載其前往與丁○○會面，見面後
    在車上談話時決定由被告、丁○○共同出資購買毒品，而渠
    等對話均係在車上進行，故甲○○確知悉渠等實為合資購買
    毒品等情，惟甲○○目前居無定所，本院無法傳拘到案，此
    有甲○○之送達證書附卷可查（本院卷第90頁、第106頁、
    第108頁），況被告所為係與證人丁○○合資購買之主張，
    委無可取，業經詳述認事採證之過程如前，且傳喚甲○○之
    待證事項為被告與證人丁○○在車內之對話內容，與前述據
    為有罪認定而以電話聯繫之電話監聽譯文，要屬二事，本件
    已無再行傳喚甲○○之必要。綜核上述，被告確有以議定價
    格即五千元之對價販賣海洛因予證人丁○○之行為，已堪認
    定。
  (二)至被告實際販售海洛因予證人丁○○之數量，證人丁○○於
    偵查中並未具體為證，其於原審審理時固曾提及所取得之海
    洛因數量 (即合資一萬元購得半錢，其以五千元取得一半即
    四分之一錢，原審卷第91頁反面)，惟其於原審所為證述無
    可憑採，業如前述，自難以此為其購入數量之認定，況洽購
    毒品係基於買賣雙方之信賴，毒品質純如何之重要性，遠重
    於毛重量，是亦難期證人丁○○就具體之重量秤重而為明確
    之供述，爰僅以五千元一包之海洛因為本案販售毒品之認定
    ，併此敘明。
  (三)我國就販賣第一級毒品海洛因科以死刑、無期徒刑之重度刑
    責，販賣海洛因係違法行為，當非可公然為之，亦無公定價
    格，且容易分裝並增減份量，而每次買賣之價量，可能隨時
    依雙方關係深淺、資力、需求量及對行情之認知、來源是否
    充裕、查緝是否嚴謹、購買者被查獲時供述購買對象之可能
    風險之評估等情形，而異其標準，非可一概而論；而買受毒
    品之人通常亦無法探知販毒者賺取利潤幾何，是販賣毒品之
    利得，除行為人坦承犯行或價量俱臻明確外，委難察得實情
    ，而販賣之人從價差或量差中牟利之方式雖異，其意圖營利
    之販賣行為則同一。查本案被告有多項施用毒品之前案紀錄
    ，此有其前案紀錄表可參，足徵其有長期施用毒品之習慣，
    當知海洛因價格昂貴，如涉販賣毒品之罪責非輕，設若無利
    可圖，被告當無甘冒此涉案之危險，將原購入可供己施用之
    海洛因販售與無何深交之丁○○之必要，又衡酌被告前揭與
    丁○○之對話內容，主要亦係買賣海洛因雙方買低賣高之議
    價行為，是被告確有意圖營利而販賣海洛因之情，已無可疑
    。
  (四)綜上所述，本案事證已臻明確，被告所辯，顯係卸責之詞，
    不足採信，其犯行至堪認定。
二、被告乙○○行為後，毒品危害防制條例第4條第1項雖已修正
    ，並經總統於98年5月20日以華總一義字第09800125141號公
    布在案，惟本次修正並未另訂施行日期，則該施行日期，依
    中央法規標準法第14條之規定「法規特定有施行日期，或以
    命令特定施行日期者，自該特定日起發生效力。」即應回歸
    該條例第36條所定「本條例自公佈後六個月施行。」是上開
    98年5月20日修正之毒品危害防制條例規定，應於98年11月
    20日始行生效，本次毒品危害防制條例之修正，既尚未生效
    ，自無比較新舊法問題，有臺灣高等法院所屬法院因應新修
    正毒品危害防制條例施行法律問題研討會之審查意見暨研討
    結果可資參照，先予敘明。故核被告乙○○所為，係犯毒品
    危害防制條例第4條第1項之販賣第一級毒品罪。被告為販賣
    而持有第一級毒品海洛因之低度行為，為販賣之高度行為所
    吸收，不另論罪。被告有如犯罪事實欄所載之刑案執行情形
    ，有臺灣高等法院被告前案紀錄表在卷可稽，其於有期徒刑
    執行完畢後，五年內故意再犯本件有期徒刑以上之罪，為累
    犯，除法定本刑為死刑、無期徒刑部分依法不得加重外，應
    依法加重其刑。原審因被告犯行事證明確，適用毒品危害防
    制條例第4條第1項、第19條第1項前段、刑法第11條、第47
    條第1項之規定，再以被告販賣海洛因之次數僅一次、販售
    所得僅五千元，且販售之海洛因毒品數量，僅只一包，數量
    非鉅，經綜合上情，認被告犯罪情狀在客觀上顯然足以引起
    一般同情，縱處以法定最低刑度之無期徒刑，仍嫌過重，乃
    依刑法第59條之規定，予以酌減，並與前揭加重部分先加後
    減之，復審酌被告販賣第一級毒品，其販賣數量非鉅，被告
    販售提供毒品之行為，致使一般吸用毒品者，沈迷於毒癮品
    而無法自拔，直接戕害國民身心健康，間接危害社會治安，
    敗壞社會善良風氣，其犯罪後猶飾詞狡辯，否認犯行，未有
    悔意等一切情狀，量處有期徒刑十七年，並說明被告因販賣
    第一級毒品海洛因之所得五千元，係被告因犯罪所得之財物
    ，雖未經扣案，仍應依毒品危害防制條例第19條第1項之規
    定，併予諭知沒收，如全部或一部不能沒收時，以其財產抵
    償之。至被告所使用之未扣案行動電話門號0000000000號行
    動電話一支及SIM卡一張，雖係供被告聯絡販賣海洛因所用
    ，惟並非被告所有之物，業經被告於警詢供述明確（同前偵
    卷第49頁），亦無其它證據證明為被告所有，爰不宣告沒收
    。其認事用法及量刑，核無不當。被告上訴意旨謂：證人丁○○於警詢所述為審判外陳述，應無證據能力；又伊確係與
    丁○○合資購買毒品，伊並未販賣海洛因云云。惟證人丁○○於警詢所述不具證據能力，業詳述於前，被告執此指摘原
    判決不當，容有誤會；又依被告與證人丁○○之通訊譯文所
    示，渠二人於該次電話通訊時旋即進行議價與交易地點之商
    定，若為合資購買，被告豈能於尚未向上手賣家徵詢交易價
    格、數量、可取得海洛因之時間等資訊前，即可擅自決定合
    資之價格及取得毒品之地點，是其所辯為合資云云，無可採
    取，其上訴為無理由，應予駁回。
參、無罪部分：
一、公訴意旨另以：被告乙○○明知海洛因係屬毒品危害防制條
    例所管制之第一級毒品，竟基於販賣第一級毒品海洛因以牟
    利之犯意，持用行動電話門號0000000000號，作為其販賣第
    一級毒品海洛因之聯絡工具，於96年11月17日上午9時11分
    至10時11分許，在臺中縣梧棲鎮○鎮○路某處，以二萬二千
    元之價格，販賣海洛因並交付予戊○一次。因認被告此部分亦
    涉犯毒品危害防制條例第4條第1項之販賣第一級毒品罪嫌。
    並以證人戊○於警詢、檢察官偵訊中之證詞及通訊監察譯文，
    為證明被告犯罪之證據。
二、按犯罪事實應依證據認定之，無證據不得認定其犯罪事實。
    又不能證明被告犯罪者，應諭知無罪之判決，刑事訴訟法第
    154條第2項、第301條第1項分別定有明文。又認定不利於被
    告之事實，須依積極證據，苟積極證據不足為不利於被告事
    實之認定時，即應為有利於被告之認定（最高法院30年上字
    第816號判例參照)。且認定犯罪事實所憑之證據，雖不以直
    接證據為限，間接證據亦包括在內，然而無論直接證據或間
    接證據，其為訴訟上之證明，須於通常一般之人均不致有所
    懷疑，而得確信其為真實之程度者，始得據為有罪之認定，
    倘其證明尚未達到此一程度，而有合理之懷疑存在而無從使
    事實審法院得有罪之確信時，即應由法院為諭知被告無罪之
    判決（最高法院76年臺上字第4986號判例參照）。
三、訊據被告堅決否認有販賣海洛因予戊○之犯行，辯稱：伊和戊○
    之前是男女朋友，後來吵架分手後就沒有見過面，戊○當天只
    是問伊向人家拿海洛因的價錢，伊並沒有販賣海洛因給戊○，
    另伊與戊○分手後，因為戊○在伊的朋友間講一些中傷伊的話，
    伊在96年11月底到12月中，有和朋友王文龍一起押戊○到沙鹿
    鹿寮的山上，王文龍並出手毆打戊○，本件應是戊○挾怨報復等
    語。辯護意旨則略以：證人戊○對關鍵性之問題均以不記憶回
    答，其證詞客觀上應有疑義，且通聯簡訊中顯示「那天起我
    都沒有見過你」等情，亦可見證人戊○與被告已有相當期間沒
    有見面等語。經查：
  (一)證人戊○於檢察官偵訊時固證稱：我在96年11月17日上午9時
    11分許打電話與被告聯絡購買海洛因，並於約半小時至一小
    時後約在我朋友住處的路旁交易，我以二萬二千元向被告購
    買一錢的海洛因等語（同前偵卷第43頁）；於原審審理時亦
    證稱：當天我向被告買二次海洛因，上午第一次確定有買到
    海洛因等語（原審卷第96頁）。惟證人戊○於原審審理時對辯
    護人之詰問，關於與被告之關係、有無糾紛及證人前於警詢
    及檢察官偵訊中迭確認過之與被告之相關通聯紀錄等問題，
    均多泛稱忘記了、與被告並非男女朋友、忘記是否曾被帶到
    山上被毆打等語 (原審卷第93反面至95頁)，嗣於原審法官
    詢問時，始坦承確曾與被告交往，後來遭被告拋棄，96年11
    月底到12月中時確曾遭被告及王文龍等押到沙鹿鹿寮的山上
    毆打等情 (原審卷第96頁)，審酌證人戊○與被告原為男女朋
    友，關係密切，嗣竟遭被告等強押毆打，證人戊○對此等事由
    ，自當記憶深刻，斷無遺忘之可能，詎其竟於詰問之初刻意
    迴避前揭質疑證人憑信性等之詰問，其於為證時主觀上顯有
    與被告對立之偏差，又證人戊○既與被告確有前揭糾紛，其證
    詞之憑信性自亦堪虞。
  (二)被告持用之前揭行動電話（下稱Ａ）與證人戊○所持用之09*2
    *3*62*號行動電話（下稱Ｂ），於96年11月17日9時11分許
    及17時25分許，分別有下列之通話及簡訊內容：「B：你現
    在一錢多少？A：你說一錢什麼？B：母的（海洛因）。A ：
    2萬2000元。B：好。A：我磅秤在你那對不對。B：對，我等
    一下回去找你。A：你拿去金龍那邊。B：不要阿。A：你不
    跟亮講說好10個人要圍，我圍不到，你又這樣講嗎？B ：沒
    有阿美華」，「其實那些都不重要，重要的是我從那天起就
    沒見過你，想在見你最後一面... 」，此有通訊監察譯文一
    份在卷可稽（同前他字卷第42頁），核其通話內容，證人戊○
    固有詢及毒品價格，惟並無如前揭有罪部分之就所欲購買之
    海洛因數量、價錢、交易地點等詳為約定、議價之情，且參
    諸證人戊○所發送之簡訊內容，證人戊○是否確於該日上午曾與
    被告見面並為海洛因之交易，亦有所疑。
四、綜上所述，證人戊○對主要待證事實即前揭公訴意旨所指被告
    犯行部分前後固供證一致，惟證人戊○既與被告多有感情等糾
    葛，所為證詞之憑信性容有所疑，原審因認公訴人所指被告
    此部分之犯嫌，非無合理懷疑之存在，無從形成有罪之確信
    ，而對被告為此部分無罪之諭知，核無不合。檢察官上訴意
    旨稱：證人戊○於作證伊始即擔心遭被告報復而有所顧忌，乃
    就詢答事項多稱以不記憶或加以否認，復參諸證人戊○於遭被
    告及其友人毆打後，就該部份所涉不法仍答以得使被告脫免
    刑責之忘記了之語，實難認證人戊○於作證時主觀上有何與被
    告對立之偏頗；況卷附之通訊監察譯文是否已完整呈現通話
    人間之對話情形，仍待勘驗通訊監察錄音後始能確認，原審
    未予調查即遽為無罪之判決，實有證據調查未盡之違誤云云
    ，指摘原判決不當。惟經本院函調系爭通訊監察錄音光碟結
    果，該通訊監察錄音光碟已因該分局本案承辦人人事調動及
    辦公廳舍遷徙整修致部分光碟散失，迄未尋獲而無法提供，
    有臺中縣警察局豐原分局98年6月2日中縣豐警偵字第
    0980029305號函在卷可稽（本院卷第112頁），是該證據於
    客觀上已無法再行調查。再觀諸該次通話內容，證人戊○固曾
    向被告詢及毒品價格，惟並未有議價、約定交易數量、時間
    及地點等可資認定有毒品交易行為之情節，則是否確存在該
    次毒品交易犯行，已容置疑。復參以證人戊○就關於證人憑信
    性事項之詢答多所迴避，則其所證是否可採，亦非無疑，遍
    查全卷，復查無其他積極證據足資證明被告確有此部分犯行
    ，被告此部分犯罪既屬不能證明，原審為無罪判決之諭知，
    即無不合，檢察官上訴所指既不足使本院形成被告有罪之確
    信，其上訴為無理由，自應予駁回。
肆、據上論斷，應依刑事訴訟法第368條，判決如主文。
本案經檢察官丙○○到庭執行職務。
中    華    民    國    98    年    7     月    7     日
            刑事第一庭    審判長法  官  陳  紀  綱
                                法  官  張  智  雄
                                法  官  陳  欣  安
以上正本證明與原本無異。
如不服本判決應於收受送達後10日內向本院提出上訴書狀，其未
敘述上訴之理由者，並得於提起上訴後10日內向本院補提理由書
（均須按他造當事人之人數附繕本）「切勿逕送上級法院」。
                                書記官  吳  姁  穗
中    華    民    國    98    年    7     月    7     日
附錄：
毒品危害防制條例第4條第1項
製造、運輸、販賣第一級毒品者，處死刑或無期徒刑；處無期徒
刑者，得併科新臺幣一千萬元以下罰金。


司法院資訊處製作；財團法人民間司法改革基金會備份。
